【裁判字號】    91,上,1035
【裁判日期】    920326
【裁判案由】    清償借款
【裁判全文】
臺灣高等法院民事判決  九十一年度上字第一○三五號
    上  訴  人  乙○○
                甲○○
    共      同
    訴訟代理人  蔡順雄律師
    被  上訴人  台灣土地銀行
    法定代理人  林彭郎
    訴訟代理人  林進益
                徐國榮
右當事人間清償借款事件，上訴人對於中華民國九十一年十一月二十一日台灣台北地
方法院九十一年度訴字第五○八八號第一審判決提起上訴，本院判決如左：
    主    文
上訴駁回。
第二審訴訟費用由上訴人負擔。
    事    實
甲、上訴人方面：
壹、聲明：
一、原判決廢棄。
二、被上訴人於第一審之訴駁回。
三、第一、二審訴訟費用由被上訴人負擔。
貳、陳述：除與原判決記載相同者外，補稱：
一、有關分期償還協議部份：
(一)、證人潘建枝已承認上訴人乙○○於民國 (下同）九十一年八月三十日、十月十七
    日各還款新台幣 (下同）六萬六千元，雖其又證稱被上訴人迄未與上訴人乙○○
    達成任何協議，同意乙○○延期清償云云。惟查證人潘建枝為被上訴人之受僱人
    ，其所為證詞既未具結，其證詞已難憑信，況上訴人乙○○所提出之「分期償還
    債務申請書暨切結書」係由證人潘建枝與乙○○洽妥分期還款條件後，由該分行
    打字後交上訴人乙○○及連帶保證人即訴外人張光弘，分別於九十一年八月十五
    日及同年月十四日簽署用印後交與被上訴人收執，被上訴人既從未退回拒絕，又
    從未爭執，甚至於接獲該「分期償還債務申請書暨切結書」後數日即九十一年八
    月二十九日傳真予上訴人乙○○，該傳真函載明：「一、每月償還利息約17,018
    元（延緩繳納本金至92.8.2止）。二、每月攤還24,000元。三、每月攤還42,000
    元，合計為83、018元，並註明（1）請存入000-000-00 000-0帳戶（按該帳戶為
    乙○○於該分行活期儲蓄存款帳戶）（2）66,000如欲匯款，可匯入
    000-000-00000-0帳戶，但亦可存入000-000-00000-0帳戶，本行會自動扣款』等
    語明確。顯見被上訴人對於該等分期償還內容業與乙○○達成協議，尤以證人潘
    建枝副理於原審自承乙○○確於其後依該『分期償還債務申請書暨切結書』之內
    容，合計按月返還六萬六千元等語在卷，顯見被上訴人已同意上訴人乙○○延期
    清償，而上訴人甲○○為連帶保證人，對於被上訴人之延期清償既未同意，依民
    法第七百五十五條之規定，自不負保證責任。
(二)、被上訴人辯稱上訴人乙○○所匯之二筆各六萬六千元之匯款，係「值此尚與上訴
    人甲○○洽商之際，上訴人乙○○所匯者，伊已先行掛帳，嗣上訴人甲○○因未
    簽章，故該和解未成」云云。然查被上訴人先係將前開分期償還切結書打字妥當
    ，並交由債務人乙○○、連帶保證人張光弘簽署後交回伊銀行收執，進而以前開
    傳真指示乙○○按月償還六萬六千元並指示如何匯入伊銀行，何能謂僅係其內部
    作業之「掛帳」而已？且被上訴人亦從未舉證伊於收受匯款當時已具體向上訴人
    乙○○敘明該二筆帳僅係「掛帳」、不生清償效力。參以被上訴人經上訴人多方
    質疑後，方陸續提出訴外人黃崇富簽署之借據以及該二筆六萬六千元之明細，益
    見被上訴人刻意隱瞞本件借款過程真相，殊非銀行誠信之作為。
三、就有關借新還舊部份：上訴人乙○○雖於原審陳稱「九十年十月借款到期時，伊
    找保證人即訴外人黃崇富、張光弘幫伊作保借新還舊，但因被上訴人說伊債信不
    好並未同意，所以錢未撥到伊戶頭」云云。惟由原審同日上訴人乙○○庭呈書狀
    ，均明確重申原借款到期後，因上訴人甲○○有退票紀錄不能作保，故換約為新
    連帶保證人即訴外人黃崇富等情以觀，兩者顯然矛盾，依法自不能視為自認，且
    該日筆錄所載更與事實不符，上訴人乙○○依法自得撤銷該日筆錄所載之自認。
    又被上訴人提出被上證一有連帶保證人即訴外人黃崇富簽署之新借據，雖其上印
    有被上訴人所謂『註銷』之印記，惟該印記應係被上訴人臨訟所印，無礙於被上
    訴人業已與上訴人乙○○訂立新借據，改由訴外人黃崇富、張光弘為連帶保證人
    之事實。是原審以業已消滅之原借據判命上訴人二人連帶清償，洵有違誤。
參、證據：除援用原審提出者外，補提傳真文件影本為證。
乙、被上訴人方面：
壹、聲明：上訴駁回。
貳、陳述：除與原判決記載相同者外，補稱：
一、系爭借款到期後，上訴人乙○○無力清償，雖曾向被上訴人申請延期清償，惟經
    被上訴人向聯合徵信中心徵信後，獲悉保證人即上訴人甲○○有退票紀錄，被上
    訴人除要求另覓保證人外，嗣又發現上訴人乙○○本身亦有退票不佳，故未同意
    其延期清償，此事實亦經上訴人乙○○於原審所自認，不容其否認。
二、按消費借貸乃要物契約，被上訴人既未撥款，更無其他代替物交付之情事，尚難
    認已成立該新借貸契約，且被上訴人僅因誤信上訴人之一面之辭，以為其有誠意
    解決，未循法律途徑解決，上訴人竟利用此謂已與被上訴人另新借據，「借新還
    舊」云云，誠非事實，否則被上訴人斷無捨票信紀錄良好之新保證人即訴外人黃
    崇富，而仍就已有退票紀錄之上訴人甲○○求償之理。
三、上訴人所提分期償還債務申請書暨切結書，並未經被上訴人簽認核可，且該申請
    書明載借款期限為八十九年十月二十二日至九十年十月二十二日之系爭債務，又
    被上訴人對系爭債務已陸續向法院聲請支付命令，其中一筆已獲確定，上訴人稱
    系爭債務已消滅，已有新借據並已生效云云，與事實不符。
四、上訴人乙○○雖於九十一年八月三十日及十月十七日匯款六萬六千元，然該還款
    乃借貸契約義務之履行，實難遽以謂被上訴人已同意上訴人分期清償，況被上訴
    人於上訴人提出申請分期清償時，已言明需所有保證人簽章後，始予核准，而前
    開匯款嗣逢被上訴人與上訴人甲○○洽商之際，乃先行掛帳，未正式列入清償本
    息之帳款，後因上訴人甲○○未簽章同意，故終未與上訴人等達成任何協議，又
    以兩造往來明細，加以對照亦可知，上訴人乙○○自八十九年十月二十二日起至
    九十年十月二十二日止均只繳納利息；九十年十月二十三日至九十一年七月三十
    一日止即未再繳利息，而九十一年八月三十日及九十年十月十七日僅各匯一筆六
    萬六千元，足見上訴人所謂分期清償乙節，實乃脫免借款責任之矯飾之辭。
參、證據：除援用原審提出者外，補提已註銷借據、支付命令及確定證明書等影本為
    證。
    理    由
一、被上訴人起訴主張上訴人乙○○於八十九年十月二十二日以上訴人甲○○為連帶
    保證人，向被上訴人借款三百萬元，約定清償期限為九十年十月二十二日，利率
    按年息百分之七點四九加四點四碼（每碼○點二五）計算（即年息百分之八點五
    九）並隨基本放款利率調整，如遲延未依約繳納本息時，除仍按上開利率計息外
    ，自違約之日起，逾期清償在六個月以內者，按上開利率百分之十，超過六個月
    者，按上開利率百分之二十計付違約金。詎上訴人於清償期屆至，竟未依約清償
    ，尚欠本金二百八十六萬八千元及自九十年十月二十三日起至清償日止，按週年
    利率百分之七點八二計算之利息，暨自九十年十一月二十四日起至清償日止，逾
    期在六個月以內者，按上開利率百分之十，逾期超過六個月部分，按上開利率百
    分之二十計付之違約金，爰依消費借貸及連帶保證之法律關係，求為命上訴人應
    連帶如數給付。上訴人對於上訴人乙○○向被上訴人借款，由上訴人甲○○擔任
    連帶保證人之事實不予爭執，惟辯稱：該借款屆期後，已於九十一年八月間由被
    上訴人與上訴人乙○○達成協議，被上訴人同意乙○○延期清償，乙○○亦依約
    清償利息，而上訴人甲○○對延期清償並未同意，因之甲○○對於該項借款債務
    已不負保證責任等語置辯。
二、本件被上訴人起訴主張上訴人乙○○向其借款三百萬元，由甲○○擔任連帶保證
    人，屆期未依約清償，尚欠本金二百八十六萬八千元及前述之利息及違約金等事
    實，業據其提出借據、授信約定書、放款卡、未銷帳明細查詢、財團法人金融聯
    合徵信中心、客戶往來明細查詢等件為證，且為上訴人所不爭執。堪信為真實。
    上訴人甲○○雖以前揭情詞置辯，並提出分期償還債務申請書暨切結書、變更借
    據利息條款申請書及九十一年八月二十九日傳真函為證。惟查：
(一)、上開分期償還債務申請書暨切結書、變更借據利息條款申請書為上訴人乙○○與
    訴外人張光弘之聲請資料，並未經被上訴人簽認核可，無法證明被上訴人已同意
    延期清償系爭借款而證人即被上訴人永和分行副理潘建枝於原審亦到庭證稱：「
    ：：到期後乙○○要求延期清償，但是我們不同意，因為乙○○票信已經惡化，
    而且本件借款是經農業信用保證基金保證，所以沒有同意他展期，之後我們將本
    案列為催收款項，向乙○○催收之後，他有請求要分期清償，而且列出清償條件
    ，但是因為本件借款尚有兩位保證人，所以我與甲○○聯繫，看他是否同意乙○
    ○提案，但是甲○○沒有同意，所以到目前為止我們並沒有與乙○○有達成任何
    共識。：：」等語屬實，核與上訴人乙○○於原審所自認「九十年十月借款到期
    時，我本來有找保證人黃崇富、張光弘幫我作保要借新還舊，申請書都填好了，
    但因為原告說我債信不好，不同意借新還舊，所以錢沒有撥款到我戶頭，並向我
    催繳全數等語相符 (見原審卷第六十頁），是被上訴人主張上訴人乙○○曾要求
    和解分期清償，但被上訴人並未同意等語，自堪信為真實。
(二)、上訴人雖又提出九十一年八月二十九日傳真函，並辯稱該傳真函載明：「一、
      每月償還利息約17,018元（延緩繳納本金至92.8.2止）。二、每月攤還24,000
      元。三、每月攤還42,000元，合計為83、018元，並註明（1）請存入000-000-
      00 000-0帳戶（按該帳戶為乙○○於該分行活期儲蓄存款帳戶）（2）66,000
      如欲匯款，可匯入000-000-00000-0帳戶，但亦可存入000-000-00000-0帳戶，
      本行會自動扣款』等語明確。顯見被上訴人對於該等分期償還內容業與乙○○
      達成協議，尤以證人潘建枝副理於原審自承乙○○確於其後依該『分期償還債
      務申請書暨切結書』之內容，合計按月返還六萬六千元等語在卷，顯見被上訴
      人已同意上訴人乙○○延期清償，而上訴人甲○○為連帶保證人，對於被上訴
      人之延期清償既未同意，依民法第七百五十五條之規定，自不負保證責任云云
      。經查消費借貸契約借用人於清償期屆至後之還款行為，乃契約義務之履行，
      被上訴人於九十一年八月二十九日以傳真函指示上訴人乙○○每月償還之金額
      ，並指示其匯款之帳號，僅係貸與人於清償期屆至後依債之本旨行使受償之權
      利而已，不能據此推論貸與人已同意借用人延期清償，況依銀行之慣例，如被
      上訴人同意延期清償，必有借新還舊之換立新借據之行為，然上訴人除提出被
      證一尚未填載完成之借據外，上訴人迄未能提出所謂新借據以為證明，故所辯
      系爭借款被上訴人已同意延期清償云云，自非可信。
三、按借用人應於約定期間內，返還與所借用物種類、品質、數量相同之物。又稱保
    證者，謂當事人約定，一方於他方之債務人不履行債務時，由其代負履行責任之
    契約；又保證債務，除契約另有訂定外，包含主債務之利息、違約金、損害賠償
    及其他從屬於主債務之負擔；另連帶債務之債權人，得對債務人中之一人或數人
    或全體同時或先後請求全部或一部之給付；民法第四百七十八條、第七百三十九
    條、第七百四十條、第二百七十三條第一項分別定有明文。本件上訴人乙○○積
    欠上開借款未為清償，上訴人甲○○未履行保證責任，從而，被上訴人依消費借
    貸及連帶保證契約請求上訴人連帶給付餘欠二百八十六萬八千元，及如原判決主
    文第一項所示之利息、違約金為有理由，應予准許。原審判命上訴人如數給付，
    於法並無不合。上訴意旨指摘原判決不當，求予廢棄改判，為無理由，應予駁回
    其上訴。
四、本件事證已臻明確，兩造其餘攻擊防禦方法，與判決結果不生影響，爰不一一論
    述，附此敘明。
五、據上論結，本件上訴為無理由，依法判決如主文。
中      華      民      國    九十二    年      三      月    二十六    日
                              民事第三庭
                                  審判長法  官  張  宗  權
                                        法  官  蕭  艿  菁
                                        法  官  陳  永  昌
右正本係照原本作成。
如不服本判決，應於收受送達後二十日內向本院提出上訴書狀，其未表明上訴理由者
，應於提出上訴後二十日內向本院補提理由書狀（均須按他造當事人之人數附繕本）
上訴時應提出委任律師或具有律師資格之人之委任狀；委任有律師資格者，另應附具
律師資格證書及釋明委任人與受任人有民事訴訟法第四百六十六條之一第一項但書或
第二項（詳附註）所定關係之釋明文書影本。
中      華      民      國    九十二    年      三      月    二十七    日
                                        書記官  劉  美  垣
附註：
民事訴訟法第四百六十六條之一（第一項、第二項）：
對於第二審判決上訴，上訴人應委任律師為訴訟代理人。但上訴人或其他法定代理人
具有律師資格者，不在此限。
上訴人之配偶、三親等內之血親、二親等內之姻親，或上訴人為法人、中央或地方機
關時，其所屬專任人員具有律師資格並經法院認為適當者，亦得為第三審訴訟代理人
。


司法院資訊處製作；財團法人民間司法改革基金會備份。
